最高法院刑事判決　　　　　　　　　　　　　　　九十三年度台上字第六八二七號
　　上　訴　人　甲○○
　　選任辯護人　蔡瑞煙律師
　　上　訴　人　乙○○
　　選任辯護人　張居德律師
　　　　　　　　陳煥生律師
　　　　　　　　林春榮律師
右上訴人等因貪污案件，不服台灣高等法院台中分院中華民國九十三年三月九日第二
審更審判決（九十二年度上更(一)字第二四七號，起訴案號：台灣台中地方法院檢察署
八十九年度偵字第一八六四三號），提起上訴，本院判決如左：
    主  文
原判決撤銷，發回台灣高等法院台中分院。
    理  由
本件原判決撤銷第一審諭知上訴人甲○○、乙○○（下稱上訴人等二人）均無罪之判
決，改判論上訴人等二人以共同依據法令從事公務之人員，對於主管之事務，明知違
背法令，直接圖自己及其他私人不法利益，因而獲得利益罪，甲○○處有期徒刑伍年
貳月，褫奪公權參年；乙○○處有期徒刑貳年陸月，褫奪公權貳年；並均諭知所得財
物新台幣參拾捌萬元，應予連帶追繳沒收，如全部或一部無法追繳時，以其財產抵償
之，固非無見。
惟按：(一)、貪污治罪條例第十條所定應予追繳沒收之財物，以實施犯罪行為者自己或
其共犯所得者為限，如非實施犯罪行為者自己或其共犯所得之財物，即不在應予追繳
沒收之列（本院民國六十九年台上字第八二０號判例參照）。原判決認定：上訴人甲
○○於八十六年六月至八十九年一月間，為台中市北屯區區公所區長，綜理區公所業
務；上訴人乙○○為該區公所承辦總務之人員。甲○○另與案外人邱大田共同投資大
同餐盒食品工廠，因台灣地區於八十八年九月二十一日發生「九二一大地震」，台中
市北屯區為災區，該區里長曾文松等人擬募款賑災，甲○○見有機可乘，竟基於為私
人不法利益之意圖，主導進行其主管之募款活動及召開相關會議以決定募款運用流程
，經決議提供所轄災區之中、小學生免費午餐，乃與乙○○基於犯意聯絡，由甲○○
指示乙○○將其明知為不實之比價事項，登載於簽擬之公文書（簽呈），足以生損害
於公文書之正確性及其他餐盒業者。嗣經甲○○核批，並由甲○○與大同餐盒食品工
廠名義上負責人吳芷青（為甲○○之次媳）簽約，旋由該食品工廠供應學生午餐（每
份新台幣《下同》四十元，內含六菜）後，向北屯區公所請領款項共三百零四萬六千
八百八十元，以每份餐盒（便當）獲利五元計算，總計使大同餐盒食品工廠獲得不法
利益共三十八萬元等情。倘若不虛，因大同餐盒食品工廠並非上訴人甲○○獨資之商
號，而係甲○○與邱大田共同投資成立，而原判決並未認定其共同投資人邱大田為共
犯，則大同餐盒食品工廠所獲之利益三十八萬元，是否均屬應依法追繳沒收之財物，
即非全無研求之餘地。原判決未詳加調查釐清，並說明其理由，遽為該三十八萬元全
部追繳沒收之諭知，難謂適法。(二)、判決雖載理由，但不能憑以斷定其所為論述之根
據者，即屬理由不備。原判決以：「有關台中市各國中小學生營養午餐，每餐（一人
份）餐盒內含六菜或以合菜形式供應，均為四十元，其利潤約為三元至五元，有台中
市餐盒食品商業同業公會九十二年十月三十日九十二年中市餐盒田字第００八號函附
卷可稽，大同餐盒食品工廠共計具領款項為三百（萬）零四萬六千八百八十元，據證
人洪宗儀、方聰懋供稱：每份便當獲利約五元云云，以此計算，被告甲○○投資經營
之大同餐盒食品工廠獲利金額約為三十八萬元」等由，資為其認定大同餐盒食品工廠
每份便當（餐盒）獲利五元，總計獲利共三十八萬元等部分事實之依據（見原判決第
四十三頁末三行至第四十四頁第四行）。然上開證據就有關每份餐盒（便當）獲利之
金額，或謂「約為三元至五元」，或稱「約五元」等語，經查二者之內容均尚欠明確
，且互核亦非完全一致，原判決並未說明其取捨論斷之理由，遽以「每份便當獲利五
元」為計算本件不法利益共為三十八萬元之基準，理由尚欠完備。又大同餐盒食品工
廠共計向前揭區公所具領餐盒之款項為三百零四萬六千八百八十元，則以每盒四十元
獲利五元（即八分之一）計算，其獲利總額應為三十八萬零八百六十元，原判決認定
係三十八萬元，並據為宣告追繳沒收之數額，亦有未當。(三)、現行刑事訴訟法為保障
被告之反對詰問權，排除具有虛偽危險性之傳聞證據，以求實體真實之發見，明定被
告以外之人於審判外之言詞或書面陳述，除法律有規定者外，不得作為證據。原判決
採憑證人方聰懋在法務部調查局台中市調查站調查人員詢問時之陳述，資為認定上訴
人等二人犯罪之不利依據（見原判決第四十二頁第三至五行、第四十四頁第二至三行
，他字第三七九號偵查卷(一)第一七二至一七三頁），但稽之卷內訴訟資料，原審並未
傳喚上開證人於審判期日到庭踐行詰問程序，僅提示其調查筆錄並告以要旨（見原審
上更(一)卷第一九八、一九九、二０一頁），復未說明其調查筆錄有何合於傳聞法則例
外之規定，而得採為證據之情形，即逕採為判決之基礎，於法尚有未合。(四)、有罪判
決所宣示之主文及其記載之犯罪事實茍與理由之論述不相一致，或其理由前後相互牴
觸者，均屬判決所載理由矛盾，依刑事訴訟法第三百七十九條第十四款之規定，其判
決當然為違背法令，足以構成撤銷之原因。原判決於主文諭知上訴人等二人以共同對
於主管之事務直接圖利罪，事實欄就上訴人等二人據以圖利之事務，亦認定係「其主
管」（見原判決第二頁倒數第四行）；然於理由內則或說明係「非其主管監督」、「
非其主管或監督」（見原判決第二十一頁倒數第三行、第三十三頁第六行），或謂係
「其等所主管」、「主管之事務」云云（見原判決第四十四頁第五行、第四十八頁倒
數第四行），致其主文、事實之記載與理由之論述不相適合，而有判決理由矛盾之違
法。(五)、刑法上之行使公務員登載不實之公文書罪，必須提出登載不實之公文書，本
於該文書之內容有所主張方得成立。本件關於偽造文書部分，原判決於事實內僅記載
：上訴人甲○○、乙○○二人基於犯意聯絡，由甲○○指示乙○○在其職務上製作之
簽呈中為不實之登載後，經甲○○核批等情（見原判決第六頁第四行至倒數第二行）
，而就上訴人等二人共同登載不實事項於上開公文書（即簽呈）之後，究係向何人或
何單位，本於該公文書之內容為如何之主張等事實，則全未加以認定及說明，遽論上
訴人等二人此部分之犯行，係牽連觸犯行使公務員登載不實之公文書罪名（見原判決
第四十八頁末七行），併有可議。以上或為上訴意旨所指摘，或為本院得依職權調查
之事項，應認原判決仍有撤銷發回之原因。
據上論結，應依刑事訴訟法第三百九十七條、第四百零一條，判決如主文。
中　　　華　　　民　　　國　　九十三　　年　　十二　　　月　　　三十　　日
                              最高法院刑事第九庭
                                  審判長法官  林　增　福
                                        法官  邵　燕　玲
                                        法官  陳　世　雄
                                        法官  陳　朱　貴
                                        法官  吳　三　龍
      右正本證明與原本無異
        　　　　　　　　　　                  書  記  官
中　　　華　　　民　　　國　　九十四　　年　　　一　　　月      四　　　日
                                                                      ｍ
